【裁判字號】    91,重上更(一),25
【裁判日期】    920716
【裁判案由】    交還土地
【裁判全文】
臺灣高等法院臺中分院民事判決  九十一年度重上更(一)字第二五號
      上  訴  人  乙○○
      被  上訴人  甲○○
右當事人間交還土地事件，上訴人對於中華民國八十八年九月十七日臺灣臺中地方法
院八十六年度重訴字第五九五號第一審判決提起上訴，經最高法院第一次發回更審，
本院判決如左：
      主      文
原判決主文第二項關於命上訴人應將坐落台中市○○區○○段第四四二號，如原審判
決附圖所示Ｂ部分、面積０、０四九九公頃地上建物即門牌號碼台中市南屯區楓樹巷
十二號房屋遷讓交還被上訴人及其他共有人全体部分，併其訴訟費用之負擔及假執行
之宣告均廢棄。
右廢棄部分，被上訴人在第一審之訴及假執行之聲請均駁回。
上訴人其餘上訴駁回。
第一（除確定部分外）、二審及發回前第三審訴訟費用由上訴人負擔五分之四、餘由
被上訴人負擔。
      事實及理由
一、本件被上訴人起訴主張：坐落台中市○○區○○段第四四一號、面積０、一六二
    三公頃，同段第四四二號，如原審判決附圖所示Ｃ部分、面積０、一八七三公頃
    ，同段第四四五號、面積０、０四一七公頃，同段第四四五之一號、面積０、０
    ０三七公頃，同段第四四五之二號、面積０、０四六三公頃等五筆土地（以下簡
    稱系爭土地）及坐落台中市○○區○○段第四四二號，如原審判決附圖所示Ｂ部
    分、面積０、０四九九公頃地上建物即門牌號碼台中市南屯區楓樹巷十二號房屋
    （以下簡稱系爭房屋），為伊與訴外人林文燦共同出資購買及興建，目前為伊與
    林文燦之繼承人林諸森、林  秀、林鈴珠、林鈴娟、賴豐束等五人所共有，而為
    上訴人無權占有，爰依民法第七百六十七條、第八百二十一條之規定，訴請上訴
    人應將系爭土地交還被上訴人及其他共有人全体，應將系爭房屋遷讓交還伊及其
    他共有人全体，並陳明願供擔保，請求宣告假執行。經原審為被上訴人全部勝訴
    之判決。於本院則聲明：駁回上訴。並稱：（一）上訴人於原審法院判決後，於
    八十八年十月十八日聲明上訴狀中僅就「台中市○○區○○段第四四二號土地如
    原審判決附圖所示Ｂ部分四九九平方公尺及Ｃ部分一八七三平方公尺」等範圍提
    出聲明上訴，於言詞辯論時亦陳明「如八十八年十月十八日上訴狀之上訴聲明所
    載」，足証上訴人對於原審判決第一項關於「坐落台中市○○區○○段第四四一
    號、面積０、一六二三公頃，同段第四四五號、面積０、０四一七公頃，同段第
    四四五之一號、面積０、００三七公頃，同段第四四五之二號、面積０、０四六
    三公頃等土地交還原告尾其他共有人全体」部分，並未提起上訴而告確定。（二
    ）就坐落台中市○○區○○段第四四二號土地如原審判決附圖所示Ｂ部分地上建
    物，即台中市南屯區楓樹巷十二號房屋部分，已於鈞院前審言詞辯論時追加依據
    使用借貸之法律關係請求，並當庭表示終止使用借貸契約及追加終止使用借貸之
    法律關係，僅該筆錄未詳載，被上訴人復於本件發回更審後之九十一年十月十六
    日以答辯狀繕本送達視為補充終止使用借貸關係之意思表示，並追加終止使用借
    貸關係請求；且追加部分之請求基礎事實同一，且不影響上訴人防禦與訴訟之終
    結，自無庸上訴人之同意。（三）系爭土地及房屋係由被上訴人及林文燦於昭和
    十八年出售大屯郡烏日庄烏日二三五番之三建地所得以購，現為被上訴人及訴外
    人林諸森等所共有，否認上訴人所稱係信託登記為被上訴人名義，此由上訴人於
    六十一年五月三十日立切結書記載「立切結書人乙○○業經徵得地主之同意，無
    賃租用土地坐落台中市南屯區○○○○段第一八九號．．．，此致甲○○先生收
    執」等語足証。
二、上訴人則以：伊於更審前書狀雖未提及台中市○○區○○段第四四一號、面積０
    、一六二三公頃，同段第四四五號、面積０、０四一七公頃，同段第四四五之一
    號、面積０、００三七公頃，同段第四四五之二號、面積０、０四六三公頃等土
    地部分，但已繳納該部分裁判費，自係就一審判決全部上訴。再者，被上訴人於
    原審起訴及鈞院前審歷次準備程序中均主張上訴人無權占有，依民法第七百六十
    七條規定請求交還土地及房屋，於鈞院前審八十九年八月十五日言詞辯論時當庭
    表示終止使用借貸關係而已，未為訴之追加或變更，上訴人堅不同意被上訴人於
    更審中追加依終止使用借貸之法律關係請求。另被上訴人就坐落台中市○○區○
    ○段第四四二號土地如附圖所示Ｂ部分、面積０．０四九九公頃房屋，前以使用
    借貸關係請求，經鈞院以八十年度重上字第五五號判決駁回其訴確定，被上訴人
    就同一訴訟標的再以終止使用借貸關係請求，有違一事不再理原則。又兩造及其
    他兄弟間於昭和十五年八月十八日立鬮分書，上訴人年僅九歲，依被上訴人所不
    爭執之清算契約書第二條約定，被上訴人應給付訴外人林水潭八百五十元，給付
    上訴人一千三百元，上訴人及其他兄弟分得之土地均由被上訴人處理，租金亦由
    被上訴人收取。上開款項集資由兩造之母購買系爭土地及建築系爭房屋，而借用
    被上訴人名義登記，故系爭房地為上訴人及其他兄弟信託被上訴人名義登記為土
    地所有權人或房屋納稅義務人。就坐落台中市○○區○○段第四四二號土地如附
    圖所示Ｂ部分、面積０．０四九九公頃房屋部分，如被上訴人依民法第七百六十
    七條請求，即有民法第一百二十五條時效消滅規定之適用，被上訴人之請求權即
    已罹於時效等語。併聲明：（一）原判決廢棄。（二）被上訴人在第一審之訴及
    假執行之聲請均駁回。（三）第一、二審及發回前第三審訴訟費用由被上訴人負
    擔。
三、查系爭土地登記為被上訴人與訴外人林諸森、林  秀、林鈴珠、林鈴娟等人共有
    及系爭土地目前為上訴人占用之事實，為兩造所不爭執，並有土地登記簿謄本附
    卷足稽，應堪信屬實在。本件首應審究者，乃本件原審判決是否已一部確定？即
    本院更審應審理範圍於何？
    （一）按提起第二審上訴應以上訴狀表明對於第一審判決不服之程度及應如何廢
          棄或變更之聲明，民事訴訟法第四百四十一條第一項第三款定有明文。本
          件上訴人於原審法院判決後，於八十八年十月十八日所提出之聲明上訴狀
          僅就「台中市○○區○○段四四二地號Ｂ部分四九九平方公尺及Ｃ部分一
          八七三平方公尺」等範圍提出聲明上訴（見本院八十八年重上字第一四○
          號卷第三、四頁），於更審前本院八十九年一月五日行準備程序時，對於
          上訴聲明亦陳稱：「引用聲明上訴狀所載」（見同上卷第三十一頁）。其
          後於八十九年五月三十一日所提出之準備書狀、準備書及調查証據聲請狀
          ，其上訴聲明亦記載「原判決主文第一項關於命上訴人將台中市南屯區○
          ○段四四二號土地如附圖所示Ｃ部分面積○‧一八七三公頃土地交還被上
          訴人及其他共有人全體部分，主文第二項命上訴人將台中市○○區○○段
          四四二號土地如附圖所示Ｂ部分面積○‧○四九九公頃土地上建物即門牌
          號碼台中市南屯區楓樹巷十二號房屋遷讓交還被上訴人及其他共有人全體
          部分及其宣告假執行部分，暨命上訴人負擔訴訟費用部分均廢棄。右廢棄
          部分被上訴人在原審之訴及假執行之聲請均駁回」（見本院八十八年重上
          字第一四０號卷第八十七頁反面、第九五頁反面），且於八十九年十月十
          八日本院前審行言詞辯論時，上訴人之上訴聲明亦為「如八十八年十月十
          八日上訴狀之上訴聲明所載，並引用八十九年五月三十一日準備書狀所載
          之上訴聲明」（見同上卷第一七○頁），由此足證上訴人對於原審判決第
          一項關於「坐落台中市○○區○○段四四一地號面積○‧一六二三公頃土
          地，同段四四五地號面積○‧○四一七公頃土地，同段四四五之一地號面
          積○‧○○三七公頃土地，同段四四五之二地號面積○‧○四六三公頃土
          地交還原告及其他共有人全體﹂部分並未提起上訴而已確定，灼然甚明。
    （二）上訴人雖稱就系爭四四一、四四五、四四五之一、四四五之二號等四筆土
          地，於更審前書狀雖未提及，但伊已繳納全部裁判費，自亦為上訴效力所
          及云云。然查，本件原審核定訴訟標的價額為新台幣（下同）三千九百三
          十二萬三千一百元，徵收裁判費三十九萬三千二百三十一元，於更審前本
          院審理時，僅核定訴訟標的價額為一千八百九十八萬七千一百元，而徵收
          裁判費二十八萬四千八百十一元，顯見上訴人所辯不足取。再者，上訴人
          於更審前八十九年五月三十一日書狀亦稱就「上訴範圍之說明」、「因上
          訴人無力繳納鉅額之裁判費，上訴人僅就原判決主文第一項關於命上訴人
          返還台中市○○區○○段四四二號土地如附圖所示Ｃ部分面積○‧一八七
          三公頃部分，以及原判決主文第二項命上訴人將台中市○○區○○段四四
          二號土地上之房屋遷讓並返還土地部分，提起上訴。」等語（見本院八十
          八年重上字第一四０號卷第九十六頁），是本件原判決就坐落台中市南屯
          區○○段四四一地號面積○‧一六二三公頃土地，同段四四五地號面積○
          ‧○四一七公頃土地，同段四四五之一地號面積○‧○○三七公頃土地，
          同段四四五之二地號面積○‧○四六三公頃土地交還原告及其他共有人全
          體部分因上訴人並未提起上訴而已確定，本院自無庸再加審究。現本院應
          審理之標的物僅限於台中市○○區○○段四四二號土地如附圖所示Ｃ部分
          面積○‧一八七三公頃部分，以及原判決主文第二項命上訴人將台中市○
          ○區○○段四四二號如附圖所示Ｂ部分面積○‧○四九九公頃土地上之房
          屋遷讓並返還土地部分。
四、按在第二審為訴之變更或追加，除有民事訴訟法第二百五十五條第二至六款之請
    求基礎事實同一等情形，非經他造同意，不得為之，此觀民事訴訟法第四百四十
    六條第一項規定自明。本件被上訴人對於上訴人占有坐落台中市○○區○○段四
    四二地號如附圖所示Ｂ部分○‧○四九九公頃土地上建物即台中市南屯區楓樹巷
    十二號房屋，於原審法院起訴時，雖僅依所有權之法律關係請求上訴人遷讓交還
    房屋，而於八十九年八月十五日本院前審言詞辯論表示兩造間係使用借貸關係，
    及當庭終止使用借貸關係，筆錄中並未詳載訴訟關係之追加主張，惟其真意應係
    追加依據終止使用借貸之法律關係請求，並當庭表示終止使用借貸契約。況被上
    訴人於此次發回更審後，已於九十一年十月十六日以答辯狀繕本之送達，視為補
    充終止使用借貸關係之意思表示，並追加終止使用借貸關係請求上訴人交還系爭
    房屋，又追加部分之請求基礎事實同一，訴訟中所有資料均得加以利用，復不影
    響上訴人之防禦及本件訴訟之終結，自應許被上訴人為訴之追加，合先敘明。
五、次按訴訟標的於確定之終局判決中經裁判者，除法律別有規定外，當事人不得就
    該法律關係更行起訴。當事人亦不得以該確定判決事件終結前所是出或得提出之
    之其他攻擊防禦方法，於新訴訟為與該確定判決意旨相反之主張，法院亦不得為
    反於該確定判決意旨相反之裁判。此觀民事訴訟法第四百條第一項規定自明。本
    件被上訴人曾以終止使用借貸關係訴請上訴人遷讓交還系爭四四二號土地及如原
    審附圖所示Ｂ部分、面積０．０四九九公頃即門牌號碼台中市南屯區楓樹里楓樹
    巷十二號房屋，雖經台灣台中地方法院以八十年度訴字第三十七號判決為被上訴
    人勝訴判決，惟嗣經本院及最高法院認兩造間就台中市○○區○○段柬四二號土
    地之仗用借貸關係僅存於如該判決附圖所示Ａ部分面積０．一二七九公頃之地上
    建物而已，就此部分（即附圖所示Ｂ部分）及附圖所示Ｃ、Ｄ、Ｅ等部分土地無
    使用借貸關係，即不在兩造使用借貸關係之範圍內，因而廢棄一審判決，駁回被
    上訴人關於本件附圖所示Ｂ部分之請求確定，此有調閱之台灣台中地方法院八十
    年度訴字第三十七號、本院八十年度重上字第五十五號及最高法院八十一年度台
    上字第六九八、六九九號卷可按。即被上訴人就同一訴訟標的，已經認兩造間無
    使用借貸關係判決確定，被上訴人就同一訴訟標的再以終止使用借貸關係請求，
    即有違一事不再理原則。從而，縱被上訴人得為訴之追加，惟其追加仍有違一事
    不再理之原則。
六、至被上訴人依所有權請求上訴人將坐落台中市○○區○○段四四二地號如附圖所
    示Ｂ部分○‧○四九九公頃土地上建物即台中市南屯區楓樹巷十二號房屋遷讓交
    還部分，上訴人則以被上訴人之請求權已罹於時效而抗辯。經查，系爭土地部分
    ，因已登記，依釋字第一０七號解釋，並無時效之問題，而系爭房屋（即門牌號
    碼台中市南屯區楓樹巷十二號）係昭和十八年（即民國三十二年）建築，未辦保
    存登記，已為被上訴人所自承在卷（見本院卷第九十頁），上訴人亦承認系爭土
    地於昭和十八年購買後即建築地上房屋（見本院八十八年重上字第一四０號卷第
    三十四頁反面），應認系爭房屋係昭和十八年（即民國三十二年）所建；依釋字
    第一０七號解釋之反面解釋，即應有民法第一二五條消減時效之適用，被上訴人
    復自稱其自民國三十四年台灣光復前即占有使用系爭房地，至八十六年十一月被
    上訴人提起本件訴訟，自已逾五十餘年，是上訴人就系爭房屋之返還請求權已罹
    於時效為由抗辯，即屬有據。本件被上訴人雖主張兩造間就上開坐落台中市○○
    區○○段四四二號如附圖所示Ｂ部分土地及建物有使用借貸關係，惟此為上訴人
    於前開本院八十年度重上字第五五號案件中所否認，並經該確定判決認無兩造間
    就此房地並無使用借貸關係，兩造當事人復未提出新訴訟資料，足以推翻原判斷
    之情形，縱該案訴訟標的與被上訴人基於所有權而請求之訴訟標的不同，但亦應
    解為在同一當事人就與該重要爭點有關所提起之他訴訟，法院及當事人對該重要
    爭點之法律關係，皆不得任作相反之判斷或主張，以符民事訴訟上之誠信原則。
    是縱本件上訴人就兩造間就此房地有無使用借貸關係，於被上訴人依所有物返還
    請求權主張時，在本院審理中未提出任何新証據資料並明示爭執，亦不得認兩造
    間就系爭房地存有使用借貸關係，被上訴人自可隨時基於所有權之關係請求返還
    所有物。其逾期至八十六年十一月始就此如原審判決附圖所示Ｂ部分○‧○四九
    九公頃土地上建物即台中市南屯區楓樹巷十二號房屋請求遷讓交還，且房屋與其
    坐落之土地既不可分離使用，自均應認被上訴人本於所有權之返還請求均罹於時
    效而消滅，原審判決未查，遽以准許被上訴人之請求，即有未合，自應由本院予
    以廢棄改判，駁回被上訴人就此如原判決附圖所示Ｂ部分○‧○四九九公頃土地
    上建物即台中市南屯區楓樹巷十二號房屋遷讓交還（即原判決主文第二項所示）
    之請求。
七、再查，就被上訴人上訴範圍之原判決主文第一項關於命上訴人將台中市○○區○
    ○段四四二號土地如附圖所示Ｃ部分面積○‧一八七三公頃土地交還被上訴人部
    分，系爭土地係登記為被上訴人與訴外人林諸森、林鈴珠、林鈴娟等人共有，上
    訴人雖主張系爭土地為兩造之母集合兄弟出資購買，系爭房屋為兄弟共有，而依
    習俗信託登記於被上訴人名下等語，惟為被上訴人所否認，依舉証責任分配之法
    則，自應由上訴人就信託關係之成立負証明之責。本件上訴人就信託契約之內容
    、時間均表示不清楚，稱無法舉証等語（見本院卷第六十二頁、第八十一頁），
    已難認其為信託關係之抗辯為足取，兩造縱有其他金錢上往來，亦不當然係本件
    土地信託關係之原因；故上訴人於前案所提之新建設房屋明細帳、舊厝取壞明細
    帳、農地賃貸狀況報告書、農地賃貸簿等及被上訴人應給付其一千三百元等語，
    其內容均不足以認定系爭土地、房屋均由兩造共有而信託於被上訴人，至被上訴
    人是否有以其管理、處分兄弟之財產來購買系爭房屋，係兩造間另一不當得利或
    侵權行為之法律關係無涉。且系爭原坐落台中市南屯區○○○○段一八九號土地
    ○‧六二二七公頃（即○‧六四二○甲）於六十二年四月二十四日分割登記為一
    八九號面積○‧○九四六公頃，一八九之一號面積○‧三七七五公頃及一八九之
    二號面積○‧一五○六公頃等三筆，迨至六十七年十二月七日、一八九號土地○
    ‧○九四六公頃再分割為一八九號面積○‧○九四五公頃及一八九之之三號面積
    ○‧○○○一公頃兩筆，而一八九之一號土地○‧三七七五公頃亦分割為一八九
    之一號面積○‧三七七三公頃及一八九之四號面積○‧○○○二公頃兩筆，一八
    九之二號土地○‧一五○六公頃亦分割為一八九之二號土地○‧一五○五公頃及
    一八九之五號面積○‧○○○一公頃，嗣前開台中市南屯區○○○段一八九、一
    八九之一、之二、之三、之四、之五等六筆土地於民國七十年六月一日重測後，
    其地號及面積依序已變更為台中市○○區○○段四四五號建○‧○九一七公頃，
    同段四四二號建○‧三六五三公頃，同段四四一號田○‧一六二三公頃，同段四
    四四地號建○‧○○一六公頃，同段四四三地號○‧○○二五公頃，同段四三四
    號○‧○○○八公頃（見原審卷第五十三頁土地沿革表）。是系爭四四二號土地
    即分割自台中市南屯區○○○段一八九之一號土地，與同段一八九號、一八九之
    二、一八九之三、一八九之四、一八九之五號土地均源自下楓腳樹一八九號。而
    上訴人於六十一年五月三十日書立切結書向被上訴人借用台中市南屯區○○○段
    一八九號內部分土地（即楓樹段四四二號如第一審判決附圖Ａ部分）架設廠屋作
    為工廠使用，並約定被上訴人因需用而必須收回時，上訴人願意拆屋交還土地，
    絕無任何條件或有所請求，有兩造所不爭執之切結書附卷可稽（見原審卷第一宗
    第九十八頁），苟兩造間就系爭土地有信託關係，上訴人自無須立切結書向被上
    訴人借用土地搭建廠房。尤有進者，兩造兄弟早於日據時代昭和十五年（民國二
    十九年）八月十八日分析家產，有該鬮分書可稽（見原審卷第一宗五十二頁至六
    十三頁），而系爭土地則於昭和十八年十月十一日購買，亦有賣渡証書、土地登
    記簿謄本可稽，且兩造兄弟亦於昭和十七年十一月二十日分家，亦有舊式戶籍謄
    本可查（見調閱之本院八十年度訴字第三七號卷第一六六頁），系爭土地既為被
    上訴人及林文燦於兩造兄弟分家分產後共同所購置，並於購買土地後在系爭土地
    上建築房屋，自非因同財共居而信託登記。上訴人空言主張系爭不動產為其所公
    同共有僅信託登記於被上訴人名下，顯欠依據，且無理由。
八、至上訴人雖另舉另案即本院八十年重上字第五十五號交還土地案及八十九年上易
    字第一００號第三人異議之訴中証人林水潭、陳林彩雲、張戴德旺、陳池、魏秋
    玉、楊湧源等之証述為証。惟查，上訴人所舉證人林彩雲、林水潭雖均為兩造之
    兄弟姊妹，但其就系爭土地產權之誰屬，與上訴人利害相同，而與被上訴人之利
    害相反，故渠等所為證言難期為真實之陳述。況証人林水潭於本院証稱系爭土地
    係由兩造之母親集合兄弟之錢所購，該筆金錢源自拆除烏日二三五番之三祖厝所
    得云云，惟其於前案（本院八十年重上字第五五號卷）則証稱，何人所購，因當
    時其在日本不知道（見前開卷第五六頁反面），其証詞顯相矛盾，且與鬮分書所
    載該二三五番之三分配與被上訴人及林文燦之情不符，証人林水潭、陳林彩雲所
    述不足為取。至證人陳池、魏秋玉於另案（台中地方法院八十九年訴字第三五八
    號第三人異議之訴）中雖分別供稱係兩造之母找伊去翻修豬舍、雞舍，未參與搭
    蓋鐵架新建事宜，亦不知工資由何人提供等語，於本院八十九年度上易字第一０
    ０號第三人異議之訴中復改稱係由兩造之母出錢僱請，搭建原判決附圖甲、乙、
    丙磚造基礎工程。有調閱之前開案件可稽，其等証述先後矛盾，亦不足取信，且
    與系爭四四二號土地究由何人出資購買無關。另証人楊永源於前案証述與於本院
    八十四年度上字第二六三號案件所述不同，亦為本院八十九年度上易字第一００
    號確定判決所不採信。証人張戴德旺於前案即台灣台中地方法院八十年訴字三十
    七號案中固供稱兩造之母曾請伊做土塊等語，然此不能証明系爭四四二號土地係
    由兩造之母支付。是上訴人所舉証人均不能為有利於其主張之証明。
九、綜上所述，被上訴人依民法第七百六十七條規定起訴所主張命上訴人將台中市○
    ○區○○段四四二號土地如附圖所示Ｃ部分面積○‧一八七三公頃土地交還被上
    訴人及全体共有人部分，即屬於法有據，應予准許，上訴人抗辯，非足採信。是
    原判決就此部分命上訴人給付，於法即無不合，上訴意旨仍執前詞指摘原判決不
    當，求予廢棄改判，為無理由，應予駁回其上訴。另本件事証已臻明確，兩造其
    餘攻擊防禦方法與判決結果不生影響，自無庸一一論究，併此敘明。
十、據上論結：本件上訴為一部有理由，一部無理由，依民事訴訟法第四百五十條第
    、第四百四十九條第一項、第七十九條但書，判決如主文。
中      華      民      國    九十二    年      七      月     十六     日
~B1民事第六庭審判長法  官  吳火川
~B2                法  官  饒鴻鵬
~B3                法  官  吳惠郁
右為正本係照原本作成。
如對本判決上訴，須於收受判決送達後二十日內向本院提出上訴書狀，其未表明上訴
理由者，應於提出上訴後二十日內向本院提出上訴理由書（須按他造人數附具繕本）
，並繳納送達用雙掛號郵票拾份（每份拾肆元）。
上訴時應提出委任律師或具有律師資格之人之委任狀；委任有律師資格者，另應附具
律師及格證書及釋明委任人與受任人有民事訴訟法第四百六十六條之一第一項但書或
第二項（詳附註）所定關係之釋明文書影本。
~B                書記官  柯孟伶
中      華      民      國    九十二    年      七      月     十七     日
附註：
民事訴訟法第四百六十六條之一（第一項、第二項）
對於第二審判決上訴，上訴人應委任律師為訴訟代理人。但上訴人或其法定代理人具
有律師資格者，不在此限。
上訴人之配偶、三親等內之血親、二親等內之姻親，或上訴人為法人、中央或地方機
關時，其所屬專任人員具有律師資格並經法院認為適當者，亦得為第三審訴訟代理人
。
                                                                        Ｈ


司法院資訊處製作；財團法人民間司法改革基金會備份。
